【裁判字號】    98,台上,1819
【裁判日期】    980930
【裁判案由】    分配表異議之訴
【裁判全文】
最高法院民事判決            九十八年度台上字第一八一九號
上  訴  人  聯邦商業銀行股份有限公司
法定代理人  乙○○
訴訟代理人  王寶輝律師
被 上訴 人  甲○○
                      號
上列當事人間分配表異議之訴事件，上訴人對於中華民國九十八
年五月十九日台灣高等法院第二審判決（九十七年度上字第五一
一號），提起上訴，本院判決如下：
    主  文
原判決關於駁回上訴人其餘上訴及該訴訟費用部分廢棄，發回台
灣高等法院。
    理  由
本件原審維持第一審所為更正原判決附件分配表（下稱系爭分配
表）中「次序五債權人聯邦商業銀行股份有限公司之本金債權金
額為新台幣壹佰壹拾捌萬陸仟伍佰捌拾捌元，利息債權金額應減
為新台幣壹拾萬壹仟捌佰零陸元，本息共計金額應減為新台幣壹
佰貳拾捌萬捌仟參佰玖拾肆元，分配金額亦應減為新台幣壹佰貳
拾捌萬捌仟參佰玖拾肆元；次序六債權人聯邦商業銀行股份有限
公司之本金債權金額為新台幣壹佰壹拾參萬陸仟肆佰玖拾伍元，
利息債權金額應減為新台幣柒萬捌仟壹佰玖拾伍元，本息共計金
額應減為新台幣壹佰貳拾壹萬肆仟陸佰玖拾元，分配金額亦應減
為新台幣壹佰貳拾壹萬肆仟陸佰玖拾元」部分之判決，駁回上訴
人對該部分之上訴（未繫屬本院者不另贅論），無非以：訴外人
呂幸珠於民國八十四年六月十三日邀同被上訴人為連帶保證人，
向上訴人借得新台幣（下同）二百四十七萬元、二百七十三萬元
兩筆借款共五百二十萬元（下合稱系爭借款），借款期間均自八
十四年六月十三日起至一百零四年六月十三日止，每月為一期，
共分二四○期，按期攤還本息，利息按上訴人銀行基本放款利率
8.25%加碼年息1.25%機動計算，如未依約繳款，即喪失期限利益
，且逾期六個月以內者，按上開利率10 %，超過六個月部分，按
上開利率20 %計付違約金；呂幸珠自八十六年七月十二日起即未
依約償還本息，上訴人對被上訴人取得台灣新竹地方法院（下稱
新竹地院）八十五年度促字第二六五○號支付命令為執行名義，
向新竹地院民事執行處聲請以八十六年度執字第六三七三號執行
事件強制執行被上訴人財產未獲清償，經核發債權憑證（下稱債
權憑證）在案；而呂幸珠與上訴人於八十八年間開始商議新的分
期償還方式，並於議妥前於八十八年七月六日繳納三十五萬元予
上訴人，於同年十一月二十三日將該筆款項入帳先抵充系爭借款
本金，被上訴人、呂幸珠於八十九年一月二十一日簽立二份分期
償還計劃書交付上訴人，約定應清償債務總額為四百六十四萬六
千一百六十七元：(1)就二百四十七萬元借款部分，自八十九年二
月十三日起至一○四年一月十三日止按月償還被上訴人七千五百
元，自一○四年二月十三日起每月償還二萬七千元，至一○九年
一月全數清償完畢；(2)就二百七十三萬元借款部分，自八十九年
二月十三日起至一○四年一月十三日止按月償還上訴人七千五百
元，自一○四年二月十三日起按月償還二萬六千元，至一○九年
一月全數清償完畢；且如有一期未履行，全部債務視為全部到期
（下稱系爭償還計劃約定）；惟被上訴人、呂幸珠自八十九年二
月十三日起至九十四年十月十三日止，繳納六十一期共計九十一
萬五千元後，未依系爭償還計劃約定履行，上訴人則於九十五年
三月間，執債權憑證為執行名義就二百四十七萬元借款本金部分
二百三十七萬三千一百七十七元本息、二百七十三萬元借款本金
部分二百二十七萬二千九百九十元本息之半數（債權憑證未命被
上訴人與呂幸珠連帶給付），向新竹地院聲請以九十五年度執字
第二三○二號執行事件對被上訴人為強制執行，並就執行所得作
成系爭分配表等情，為兩造所不爭。茲被上訴人主張：系爭分配
表係依債權憑證所示之原有債權額為依據，應依系爭償還計劃約
定所示之債權額計算始為正確，應予更正云云；上訴人則辯稱：
系爭償還計劃約定屬和解契約，因債務人未依約償還系爭借款，
已經伊解除，回復系爭借款關係云云，兩造情詞各執。經查和解
契約屬債權契約，而給付有確定期限者，債務人自期限屆滿時起
，負遲延責任；當事人基於和解契約互負給付義務，而一方當事
人給付遲延時，依民法第二百二十九條第二項、第二百五十四條
規定，他方當事人得定相當期限，催告其履行，如於期限內不履
行時，得解除和解契約。被上訴人與呂幸珠依系爭償還計劃約定
應償還之本金，與依系爭借款契約應償還之本金，雖同為四百六
十四萬六千一百六十七元，惟就應償還之利息及違約金部分之約
定，前者較後者為少，足認係約定互相讓步，由上訴人拋棄其餘
利息及違約金之權利，並使被上訴人、呂幸珠分期清償，以消滅
系爭借款債務，衡其性質應為和解契約。呂幸珠與被上訴人自九
十四年三月間起至九十四年十月間止，未依系爭償還計劃約定給
付分期金計八期共十二萬元，復積欠自九十四年十一月起至九十
七年十一月止三十七期分期金計五十五萬五千元，自屬給付遲延
。上訴人於九十七年十二月八日催告被上訴人於收受繕本後十五
日內依約履行，被上訴人迄未履行，上訴人以給付遲延經催告仍
未依約給付為由，解除系爭計劃約定，即屬有據。惟按和解有使
當事人所拋棄之權利消滅及使當事人取得和解契約所訂明權利之
效力，民法第七百三十七條定有明文。惟和解之本質，究為創設
，抑為認定，則應依和解契約內容定之。當事人以他種法律關係
或以單純無因性之債務約束等，替代原有之法律關係時，屬於創
設；否則，以原來而明確之法律關係為基礎而成立和解時，則屬
認定。又關於當事人間之債權，就債權之絕對存否或範圍有爭執
，經和解確定之債權，與真實之法律關係不符者，就不符部分，
發生創設之效力。然以向來之法律關係為基礎而為和解者，於不
超過原法律關係之範圍，應認為不失其債權之同一性。依系爭償
還計劃約定，就借款本金四百六十四萬六千一百六十七元部分，
並未超過原消費借貸法律關係為基礎而為和解，不失其債權之同
一性，而僅有認定之效力。故上訴人依法解除系爭和解契約後，
自得依原來消費借貸之法律關係，請求被上訴人與呂幸珠連帶給
付本金。但就利息及違約金部分，上訴人既同意由被上訴人與呂
幸珠僅清償利息及違約金計算至八十九年一月二十一日止，而不
請求被上訴人與呂幸珠給付自八十九年一月二十一日起至清償期
止之利息及違約金，足證上訴人已拋棄自八十九年一月二十一日
起至清償期止之利息及違約金請求權，該部分權利應於和解時消
滅，上訴人不得於解除和解契約後，再依和解成立前之消費借貸
契約請求被上訴人給付該部分利息及違約金。從而上訴人依法解
除系爭和解契約後，自得依原來消費借貸之法律關係，請求被上
訴人與呂幸珠連帶給付本金，及計至八十九年一月二十一日止之
利息，因執行名義未命被上訴人與呂幸珠負連帶給付義務，上訴
人僅得請求被上訴人與呂幸珠各給付本息之半數。被上訴人所清
償之九十一萬五千元，依民法第三百二十三條規定，應先抵充利
息，而抵充利息後尚有未足，各餘三萬九千零九十七元、五萬零
九百零三元利息債務未清償。準此計算，被上訴人請求更正系爭
分配表次序五利息債權金額應減為十萬一千八百零六元，本息共
計金額應減為一百二十八萬八千三百九十四元，分配金額應減為
一百二十八萬八千三百九十四元；次序六利息債權金額應減為七
萬八千一百九十五元，本息共計金額應減為一百二十一萬四千六
百九十元，分配金額應減為一百二十一萬四千六百九十元，為有
理由等詞，為其判斷之基礎。
按和解契約成立後，當事人雙方固應受和解契約之拘束，不得就
和解前之法律關係，再行主張，惟和解契約亦為契約之一種，如
一方履行遲延者，他方非不得依民法第二百五十四條之規定，解
除該和解契約。又契約經解除者，溯及訂約時失其效力，與自始
未訂契約同（本院二十三年上字第三九六八號(二)判例、四十年台
上字第一○二○號判例參照）。查呂幸珠、被上訴人與上訴人成
立之系爭償還計劃約定應償還之本金與系爭借款相同，惟就應償
還之利息及違約金部分較少，係約定互相讓步由上訴人拋棄其餘
利息及違約金之權利，並使被上訴人、呂幸珠分期清償，以消滅
系爭借款債務，性質為和解契約，因呂幸珠、被上訴人未依系爭
償還計劃約定履行，發生給付遲延，上訴人於九十七年十二月八
日限期催告被上訴人履行仍迄未履行，經上訴人以給付遲延經催
告仍未依約給付為由，解除系爭計劃約定，乃原審確定之事實。
果爾，系爭償還計劃約定即兩造間之和解契約，既經上訴人解除
，依上說明，和解契約亦即系爭償還計劃約定，溯及訂約時失其
效力，與自始未訂系爭償還計劃約定同。若此，上訴人是否仍受
限於和解契約內容之拋棄，而不得依系爭借款保證法律關係，對
被上訴人請求給付利息及違約金，即不無研求之餘地。原審未注
意及此，徒以上開理由遽為不利於上訴人之論斷，尚屬可議。上
訴論旨，指摘原判決此部分為不當，聲明廢棄，非無理由。
據上論結，上訴為有理由。依民事訴訟法第四百七十七條第一項
、第四百七十八條第二項，判決如主文。
中    華    民    國  九十八  年    九    月   三十   日
                      最高法院民事第七庭
                          審判長法官  劉  福  聲
                                法官  鄭  玉  山
                                法官  黃  義  豐
                                法官  劉  靜  嫻
                                法官  袁  靜  文
      本件正本證明與原本無異
                                      書  記  官
中    華    民    國  九十八  年    十    月   十三   日
                                                      Ｑ


司法院資訊處製作；財團法人民間司法改革基金會備份。
